臺灣高等法院民事判決　　　　　　　　　　　　　　九十三年度上易字第三二七號
　　上訴人即附
　　帶被上訴人　乙○○
　　訴訟代理人　蔡文燦律師
　　被上訴人即
　　附帶上訴人　甲○○
　　訴訟代理人　彭上華律師
右當事人間請求給付執照費等事件，上訴人對於中華民國九十三年二月二十七日臺灣
士林地方法院九十二年度訴字第四八０號第一審判決提起上訴，被上訴人為附帶上訴
，本院於中華民國九十三年六月八日辯論終結，判決如左：
    主      文
上訴及附帶上訴均駁回。
第二審訴訟費用關於上訴部分，由上訴人負擔，附帶上訴部分，由被上訴人負擔。
    事實及理由
一、被上訴人即附帶上訴人甲○○（下稱被上訴人）起訴主張：兩造簽訂合約書，由
    上訴人即附帶被上訴人乙○○（下稱上訴人）敦聘被上訴人為佑平醫院院長及負
    責醫師，並約定上訴人每月支付被上訴人執照費與津貼共新臺幣（下同）六萬元
    ，駐診酬勞另行支付，惟上訴人至今尚積欠被上訴人五十二萬四千一百五十六元
    ，上訴人自應依約給付。另上訴人於合約期滿後未經另訂契約亦未經被上訴人同
    意仍繼續使用被上訴人之開業執照經營醫院，遲至民國（下同）九十二年五月一
    日方將醫療機構開業執照、醫師執照、管制藥品使用執照交還被上訴人，因被上
    訴人無法即時撤銷在佑平醫院執業之醫師登記，致無法另行開業而有重大損失，
    顯已違約，被上訴人自另得依合約第六條之規定請求上訴人賠償二個月薪資共計
    十二萬元等情。爰本於兩造間合約之法律關係，求為命上訴人應給付被上訴人六
    十四萬四千一百五十六元暨其中五十二萬四千一百五十六元自九十二年一月六日
    起至清償日止，按年息百分之五計算利息之判決。（原判決命上訴人應給付被上
    訴人五十二萬四千一百五十六及自九十二年一月六日起至清償日止按週年利率百
    分之五計算之利息。駁回被上訴人其餘之訴。上訴人就敗訴部分上訴。被上訴人
    亦就敗訴部分附帶上訴）答辯聲明：(一)上訴駁回。(二)上訴費用由上訴人負擔。附
    帶上訴聲明：(一)原判決不利於被上訴人部分廢棄。(二)右廢棄部分，上訴人應賠償
    被上訴人十二萬元暨自起訴狀繕本送達翌日起至清償日止，按年息百分之五計算
    之利息。(三)第一審廢棄部分及附帶上訴費用均由上訴人負擔。
二、上訴人則以：佑平醫院原本係由上訴人與訴外人李世傑、鍾立群二人合夥，嗣上
    訴人無意再代李世傑給付應歸李世傑負擔部分，並經被上訴人同意依變更後之約
    定收受，是兩造既已合意變更合約書中有關此部分給付之約定，上訴人並依約給
    付完畢，上訴人自無欠被上訴人任何款項。而依合約約定，需上訴人違約造成被
    上訴人損失時，上訴人始應賠償被上訴人兩個月薪資，然被上訴人並未舉證有何
    損失情事，此部分之請求顯與合約未符。縱有關未給付之執照費等及違約金部分
    ，如鈞院認上訴人應給付，則上訴人以所代墊健保費、勞保費二十七萬一千六百
    六十二元為抵銷。又被上訴人依合約第四條中段約定不得向健保局終止給付，其
    竟終止給付，自屬違約，被上訴人自應賠償上訴人健保給付金額九十二萬四千二
    百三十三元，上訴人仍得為抵銷。兩造間就未扣被上訴人本人健保費部分，從無
    贈與合意情事，原審以陳麗玉不實之證詞作為論斷之依據，憑空認定未扣部分之
    健保部分為贈與，其判決顯有違誤。且系爭開業執照及醫師執照均由被上訴人自
    行保管，上訴人始終未曾占有，被上訴人之主張，顯非真實等語，資為抗辯。上
    訴聲明：(一)原判決不利於上訴人部分廢棄。(二)右廢棄部分被上訴人在第一審之訴
    及假執行之聲請均駁回。(三)第一、二審訴訟費用由被上訴人負擔。答辯聲明：(一)
    被上訴人之附帶上訴駁回。(二)訴訟費用由被上訴人負擔。
三、被上訴人主張兩造間簽訂合約書，由上訴人敦聘被上訴人為佑平醫院院長及負責
    醫師，並約定上訴人每月支付被上訴人執照費與津貼共六萬元，駐診酬勞另行支
    付，上訴人尚積欠被上訴人五十二萬四千一百五十六元薪資之事實，為上訴人所
    不爭執，並有合約書在卷可稽，此部分事實應堪認定為真實。惟上訴人辯稱，此
    部分薪資已從上訴人代墊之健保費及勞保費、健保給付賠償中主張抵銷，有關十
    二萬的違約金部分上訴人並未違約等語。則本件所應審究者厥為：上訴人就被上
    訴人薪資部分可否主張抵銷？上訴人就十二萬元部分有無違約，若違約是否需賠
    償？茲析述如下。
四、關於五十二萬四千一百五十六元薪資部分，上訴人辯稱依約被上訴人個人所得金
    額之稅賦及相關健保費、勞保費應由乙方負責繳納。惟被上訴人要求上訴人先行
    代墊，於合約結束，一併清算，被上訴人既主張合約已結束，則被上訴人積欠由
    上訴人代墊之保費共計二十七萬一千六百六十二元，自應給付。縱認兩造間無代
    墊約定存在，被上訴人亦有依無因管理，不當得利償還之責。又查兩造合約第四
    條中段約定，被上訴人不得向健保局終止給付，否則以違約論。而被上訴人向健
    保局凍結給付之金額為九二四、二三三元，因之造成醫院莫大之損失，是以被上
    訴人自有賠償上訴人健保給付金額之責任。上訴人自得主張抵銷云云。惟查：
(一)、依證人即佑平醫院會計陳麗玉於原審證稱：「被上訴人有勞保及健保．．．健
      保部分因為上訴人交代，被上訴人部分不用扣，只扣其配偶部分，而且等被上
      訴人滿六十五歲時，人事主任告訴我被上訴人不用再扣健保費，只扣其配偶部
      分。勞保部分都有預扣。」、「．．．被上訴人的錢都是經扣除健保及所得稅
      後才支付的款項。八十八年以後所有的勞健保及所得稅都是以被上訴人的薪資
      所扣的．．．」「．．．被上訴人勞保的資格不是我的業務我不知道。上訴人
      交辦的事情大部分都是電話聯繫．．．上訴人有交代我要以最高的級距來計算
      被上訴人的勞健保費用。」則依證人之證詞可知，被上訴人之勞保費用，於發
      薪時即已預扣，而健保部分，係因上訴人之交辦，證人方未預扣。而衡諸上訴
      人只未扣被上訴人之健保費，卻只扣其配偶部分之健保費，而勞保費用則皆預
      扣，足見上訴人就未扣部分之健保部分，應有自行吸收毋庸被上訴人負擔之真
      意，則上訴人主張薪資部分欲就代墊之「健保費、勞保費」中主張抵銷，自屬
      無據。
(二)、上訴人雖辯稱：兩造合約第四項清楚約定，勞、健保費由被上訴人負責繳納，
      且被上訴人為佑平醫院負責人，足見不論依法規或兩造合約書約定，被上訴人
      均應依法以最高級距申報勞、健保費（而非上訴人可以交辦），且應全額負擔
      。由此可見陳麗玉所為證詞並不實在。況依原審所援引陳麗玉之證詞中，從無
      隻字片語提及有何贈與情事，且證稱補繳的費用都是由上訴人代墊的。而被上
      訴人於原審歷次書狀內亦從未提及有何贈與情事，上訴人亦從未表示有何贈與
      意思，原審竟憑空認定未扣部分之健保部分為贈與云云，顯然違誤云云。惟查
      ：證人陳麗玉為佑平醫院會計，而佑平醫院為上訴人所有並實際負責經營，足
      見陳麗玉係受雇於上訴人，故其所為不利於上訴人之證辭，自有其可信性。且
      如前所述，被上訴人之健保費用於發薪時即已預扣，倘上訴人如有代墊款項，
      為何未於薪資袋上加註作為日後追討之憑據？且何以上訴人未扣被上訴人之健
      保費，卻只扣被上訴人配偶部分之健保費，而勞保費用則皆預扣，如非上訴人
      指示，會計豈可能擅自作主？況被上訴人係受聘於上訴人，被上訴人本身並非
      僱主，對於勞健保費用被上訴人僅須負擔受僱人之自負額部分，其餘部分應由
      僱主即上訴人負擔。又依臺北市政府規定臺北市民年滿六十五歲者，其健保費
      用由臺北市政府負擔一定之金額，足資證明本件上訴人無代墊部分健保費之情
      事。再者，依據證人陳麗玉製作並經上訴人簽字認可之薪資表已可清楚得知，
      上訴人當初拒絕支付另一半之執照費、薪資及處置費，完全係因上訴人表示醫
      院係由上訴人與訴外人鍾立權及李世傑三人所合夥，上訴人僅願支付自己百分
      之三十五及鍾立權百分之十五部分，而不願支付李世傑百分之五十部分，此觀
      薪資表記載清楚之計算式即明（見原審卷一第十、十一頁），且係計算至九十
      一年十二月份即合約書屆期為止，根本無所謂上訴人先行代墊，於合約結束，
      一併清算之情事。否則上訴人果有代墊部分勞健保費之情事，平日醫院之帳目
      既均由上訴人指示會計陳麗玉計算發給，則上訴人理應於合約屆滿當時即指示
      陳麗玉計算扣除，至少其先行支付一半之執照費、薪資及處置費亦應按比例抵
      銷扣除，豈有隻字未提仍全額給付其願負擔部分之理？上訴人待被上訴人請其
      給付另一半之執照費、薪資及處置費，深知其與另二名合夥人之內部關係不得
      對抗被上訴人，方編造有所謂上訴人先行代墊，於合約結束，一併清算之情事
      作為搪塞。由此益加可證，所謂約定代墊部分健保費云云，上訴人非但始終不
      能舉證以實其說，且與客觀證物及證人證詞不符，自不足採信。
(三)、上訴人又辯稱被上訴人違約向健保局凍結給付，薪資亦得從「健保給付賠償」
      中主張抵銷云云。然依兩造所簽定之系爭合約書第一條約定「本約有效期間至
      九十一年十二月三十一日」，第七條約定「本約期滿非經雙方另定契約，則雙
      方權利義務即自行消滅」。足見兩造約定之合約效力，如無另定契約，應至九
      十一年十二月三十一日消滅。而依上訴人所自陳「如被上訴人未於九十二年二
      月十七日赴健保局凍結上開健保給付，上訴人早已領取上開健保給付」等語，
      足見被上訴人赴健保局凍結上開健保給付係於九十二年二月十七日為之，已在
      合約效力消滅之後，而上訴人復未舉證證明兩造有另定契約，被上訴人自無違
      約可言。
(四)、上訴人上訴意旨雖辯稱：健保局對醫療院所有關健保醫療費用之給付，都是在
      醫療院所實際發生醫療費用後經醫療院所申請、健保局審核再開立付款通知書
      通知醫療院所後給付，所以健保局實際給付健保醫療費用往往會落後於實際發
      生日期二、三個月以後，所以被上訴人雖於九十二年二月十七日赴健保局凍結
      健保給付，但被上訴人所凍結之健保給付為九十一年十一月、十二月及與九十
      一年十二月相關延至九十二年一月之醫療費用，此為合約效力範圍內之健保給
      付，依前所述，被上訴人自不得凍結給付云云。惟查：中央健康保險局事實上
      均先行按醫院已核付案件之點數計算核定付款後，在按季依點值結算之結果，
      追扣或補付，通常以追扣居多，事實上佑平醫院九十一年七月至九月以及十月
      至十二月兩季亦確實分別遭追扣達一萬六千九百七十九元及七萬三千五百二十
      七元。經原審法院向中央健康保險局確認佑平醫院尚得領取之健保給付為何？
      經該局函覆，「全民健保醫療給付係採總額支付制度，每季點值需重計，目前
      結算至第四季（九十一年十月至十二月），尚有一季點值待結算，實際可供核
      付金額須俟本局結算，重新核定方能確定」（見原審卷第二三二至二三六頁）
      ，換言之，佑平醫院尚得領取之健保給付根本無從確定，上訴人何能單憑中央
      健康保險局之醫療費用付款通知書即主張抵銷金額九十二萬四千二百三十三元
      ？更何況據前揭中央健保局函復稱：「另查佑平醫院對本分局之醫療費用，業
      經法務部臺北行政執行處九十二年八月二十日北執申九十二年費執字第０００
      四六七八二號、板橋行政執行處九十二年二月五日板執孝九十二年費執字第０
      ００二九六三０號及臺灣臺北地方法院九十二年十一月二十四日北院錦九十二
      執庚字第四０一二九號執行命令扣押在案」，統計其附件及執行命令影本三份
      ，其扣押金額高達七十萬六千五百五十六元。則被上訴人赴健保局凍結健保給
      付時，佑平醫院尚得領取之健保給付根本尚未確定，且已經他案扣押，兩者顯
      無因果關係，則上訴人辯稱被上訴人違約，則薪資亦得從「健保給付賠償」中
      主張抵銷，自屬無據。
五、綜上所述，上訴人既自承尚欠被上訴人五十二萬四千一百五十六元薪資，而此部
    分薪資亦無從代墊之「健保費及勞保費」、「健保給付賠償」中主張抵銷，亦如
    前述，則被上訴人此部分之薪資請求，自屬有據，應予准許。
六、關於違約金十二萬元部分：
(一)、依兩造所定之合約第六條明定：若上訴人因違約造成被上訴人之損失時，被上
      訴人應賠償上訴人兩個月薪資（共計十二萬元）。則依合約之約定，上訴人應
      賠償之要件有二，一為上訴人違約、另一則為造成被上訴人損失，則二要件均
      該當時，上訴人方應賠償十二萬元，堪予認定。
(二)、按醫療機構應將其開業執照、診療時間及其他診療規則懸掛於明顯處所。診所
      及醫院，其醫師之醫師證書亦同。醫療法第十六條定有明文。查被上訴人為佑
      平醫院院長及負責醫師，平日即在佑平醫院擔任院長及負責醫師之職，並實質
      上執行醫院業務（見本院卷第一四七頁）、甲○○親自簽名之八十九、九十、
      九十一年財政部國稅局醫療院所執行業務狀況調查記錄表三張）而開業執照及
      醫師執照又為依法應懸掛於醫院之證件，顯見開業執照及醫師執照均由被上訴
      人自行保管，並非由附帶被上訴人保管，由此更可證明被上訴人主張上訴人無
      故拒絕返還云云，顯然不實。
(三)、又依兩造合約書約定內容觀之，並未約定被上訴人應將開業執照、醫師執照交
      上訴人保管，而依前述上訴人事實上亦自始至終未曾占有被上訴人所指開業執
      照及醫師執照，是以上訴人自無違反合約書任何約定可言。被上訴人未能說明
      上訴人違反合約書內何款項之約定，竟依合約書第六條請求違約金，亦顯無理
      由。
(四)、更何況被上訴人主張因無法另行開業，致其有所損失，則被上訴人自應負證明
      無法另行開業而受損失之事實存在。惟查被上訴人現年已六十九歲，早已逾退
      休年齡。則其是否尚能開業？自令人起疑，且其除空言陳稱欲另行開業外，並
      未提出任何另行開業的事證，則其此部分之主張，自不足採。是以被上訴人既
      未證明其欲開業之主張，自無因上訴人違約而受損害可言，其既未損害，則十
      二萬元違約金之請求，自無理由，應予駁回。
七、綜上所述，被上訴人請求上訴人給付五十二萬四千一百五十六元及自九十二年一
    月六日起至清償日止按週年利率百分之五計算之利息，為有理由，應予准許。逾
    此部分之請求，即無依據，應予駁回。原審判命上訴人就上開應予准許部分如數
    給付，而駁回被上訴人上開不應准許部分，經核並無違誤。兩造各就其敗訴部分
    上訴及附帶上訴，指摘原判決不當，求予廢棄改判，為無理由，均應駁回。
八、本件事證已臻明確，兩造其餘之攻擊防禦方法及所提之證據，經審酌後認均無礙
    判決之結果，爰不予一一論述，附此敘明。
九、據上論結，本件上訴及附帶上訴均為無理由，爰判決如主文。
中　　　華　　　民　　　國　　九十三　　年　　　六　　　月　　二十三　　日
  　                            民事第四庭
    　                              審判長法  官　林　敬　修
      　                                  法  官　劉　勝　吉
        　                                法  官　藍　文　祥
正本係照原本作成。
兩造均不得上訴。
中　　　華　　　民　　　國　　九十三　　年　　　六　　　月　　二十四　　日
　　　　　　　　　　　　　　　　　　　　　書記官　顧 倪 淑貞
